【裁判字號】    90,訴更(一),5
【裁判日期】    920530
【裁判案由】    清償借款
【裁判全文】
臺灣高雄地方法院民事判決  九十年訴更(一)字第五號
    原      告  合作金庫銀行股份有限公司
    法定代理人  乙○○
    訴訟代理人  甲○○
    被      告  丙○○
    訴訟代理人  林金宗律師
右當事人間請求清償借款事件，本院判決如左：
    主      文
被告應給付原告新台幣壹佰陸拾伍萬元，及自民國九十年一月八日起至清償日止，按
週年利率百分之九點八七五計算之利息，並自民國九十年二月九日起至清償日止，逾
期六個月以內者，按上開利率百分之十，逾期超過六個月者，按上開利率百分之二十
計算之違約金。
訴訟費用由被告負擔。
    事      實      及      理      由
一、原告法定代理人於起訴時原為李文雄，嗣於本院審理中變更為乙○○，並聲明承
    受訴訟，業據其提出財政部民國九十年七月十六日台財人字第○九○○○四一七
    七五號函一份為證，經核要無不合，應予准許。
二、原告主張被告於八十九年十二月二十六日邀同訴外人張榮本、林淑玉為連帶保證
    人，向原告借款新台幣（下同）一百六十五萬元，約定借款期間自八十九年十二
    月二十六日起至九十年十一月十七日止，期間內按月付息，到期清償本金，利息
    按週年利率百分之九點八七五計算（以原告基本放款利率加週年利率百分之二點
    二五計算，並隨原告基本放款利率變動而調整），如未按期付息，經原告通知或
    催告後，即喪失期限利益，全部債務視為到期，如逾期清償，逾期在六個月以內
    者，按約定利率百分之十，逾期超過六個月者，按約定利率百分之二十計算違約
    金。詎被告自九十年一月八日起即未按期付息，迭經催討均置之不理，喪失期限
    利益，全部債務視為到期，尚欠原告如主文第一項所示本息、違約金迄未清償，
    爰依消費借貸之法律關係請求被告清償所欠之本息及違約金。從而聲明：如主文
    所示。
三、被告則以本件授信約定書雖為其所親簽，惟並未簽立借據向原告借款，係因於八
    十一年間，訴外人張榮本、林淑玉夫婦籌資設立永堂建設股份有限公司（下稱永
    堂公司），商請被告出面擔任掛名負責人，被告亦予同意。八十四年間張榮本、
    林淑玉表示因永堂公司週轉需要，欲以公司名義向合作金庫大順支庫（現更名為
    合作金庫大順分行，下稱大順分行）借款，惟因公司借款需要董監事連保，而要
    求被告為永堂公司擔任連帶保證人，被告遂基於為永堂公司債務保證之意思，於
    八十四年十一月九日簽立本件授信約定書，並同時開立活期儲蓄存款帳戶，供永
    堂公司運作之用，印鑑則被張榮本、林淑玉夫婦取走使用。嗣於原告核准三千萬
    元之借款額度後，張榮本夫婦自行以被告之印鑑章向原告借貸本筆款項一百六十
    五萬元，並提領花用。故被告並無向原告借貸本筆款項之意，兩造間並未成立消
    費借貸關係，原告自不得向被告請求清償本件借款等語置辯。並聲明：駁回原告
    之訴。
四、經查，被告於八十四年十一月九日親簽本件授信約定書，並同時在存款印鑑卡上
    簽名，開立活期儲蓄存款帳戶，而本件借據上所蓋用之被告印章為真正（即與授
    信約定書上蓋用之印鑑章相同），又依系爭借據之約定，本件借款期間係自八十
    九年十二月二十六日起至九十年十一月十七日止，期間內應按月付息，到期清償
    本金，利息按週年利率百分之九點八七五計算，如未按期付息，經原告通知或催
    告後，喪失期限利益，全部債務視為到期，如逾期清償，逾期在六個月以內者，
    按約定利率百分之十，逾期超過六個月者，按約定利率百分之二十計算違約金之
    事實，為兩造所不爭，並據原告提出八十九年十二月二十六日之借據、存放款利
    率表、授信約定書、放款帳務資料查詢單各一件為證，堪信其為真實。
五、至原告主張被告曾於八十九年十二月二十六日向其借款一百六十五萬元等語，雖
    為被告所否認，並以前開各詞置辯，惟查：
（一）被告簽立之前述授信約定書記載：「立約定書人（以下簡稱立約人）與台灣省
      合作金庫（包括總庫及所屬各分支機構，以下簡稱貴庫）約定，立約人對貴庫
      之一切受（授）信往來，願遵守左列各條款：」，該約定書第一條則約定：「
      本約定書所稱一切債務，係指立約人對貴庫所負之票據、借款、墊款、保證等
      債務及其他債務，並包括其利息、遲延利息、違約金、損害賠償及其他有關費
      用。」、第二條約定：「立約人因名稱、組織、章程內容、印鑑、代表人、代
      表人權限範圍或其他足以影響貴庫權益變更情事發生時，應即以書面將變更情
      事通知貴庫，並辦妥變更或註銷留存印鑑之手續，於未為前項通知及變更或註
      銷留存印鑑手續前與貴庫所為之交易，立約人均願負其責任，如因而造成貴庫
      損害，並負賠償責任」等事項，且上開約定無何顯失公平或約定不明確之情形
      ，是被告既親自在該授信約定書上簽名，自應負約定書上所載之責任。
（二）又被告除簽訂上開授信約定書外，並於印鑑卡表明「本戶（指被告）向貴庫（
      指原告）取款或其他有關事項悉憑右列印鑑」，而依民法第三條第二項規定：
      如有用印章代簽名者，其蓋章與簽名生同等之效力，故本件借據上雖無被告之
      親筆簽名，但其上之蓋章既與授信約定書、印鑑卡上之印文，均相符合，即與
      簽名生同等效力，即系爭借據上既已蓋用被告之印鑑章，依法已生與簽名同等
      之效力，縱借據上「丙○○」之簽名非其本人所為，亦不影響其蓋章之效力，
      被告辯稱借據須經其親自簽名始生效力等語，並非可採。
（三）被告對於系爭借據上其印章為真正並不爭執，已如前述，復自承其與訴外人張
      榮本、林淑玉夫婦開立永堂公司，並將印鑑交予張榮本、林淑玉保管，是以被
      告明知其在授信約定書所用之印鑑章，係供兩造間一切受（授）信往來之用，
      仍將之交由張榮本、林淑玉保管，再參酌被告尚陸續申請八十四年度至八十八
      年度之年度綜合所得稅結算申報書或稅額證明書，供林淑玉持向原告用以融資
      貸款，此有原告提出之稅額證明書及綜合所得稅申報資料等件為證。被告復自
      承因張榮本夫婦以永堂公司需要向銀行融資為由要求其提供上開資料，乃委託
      證人韓麗麗代向稅捐機關申請，並經證人韓麗麗到庭結證屬實。則被告若僅同
      意八十四年十一月九日簽立授信約定書時之融資，何以迄八十八年間仍願持續
      提供其所得申報資料及稅額證明書供張榮本、林淑玉持向原告用以融資貸款，
      足證被告同意且授權張榮本、林淑玉以其名義向原告為一切受（授）信往來之
      行為，並同意依授信約定書之規定負責甚明。
（四）再查，被告為保證永堂公司債務，曾於八十三年一月十二日簽立授信約定書，
      永堂公司並於八十三年二月間向原告申貸三億四千萬元，嗣被告復因本人貸款
      之需，於八十四年十一月九日親至大順分行簽立本件授信約定書及辦理活期儲
      蓄存款開戶手續，對保時原告之職員張麗華並告知被告簽立該授信約定書之用
      途係個人借款，已據證人張麗華到庭證述屬實（見本院九十一年九月二十三日
      準備程序筆錄），而被告本件貸款自八十四年起至八十九年間，因借款額度、
      擔保品、連帶保證人等授信條件均未變動，自未重新簽立授信約定書，再本件
      授信金額逾二千萬元，原告依財政部頒佈「個人授信案件徵信處理注意事項」
      第四點規定徵提綜合所得稅申報書或稅款證明書，被告亦均按時提供八十四年
      度至八十八年度之綜合所得稅申報書或稅款證明書，俾憑辦理貸款；又本件貸
      款原告已撥入被告開立之活期儲存款帳戶內，被告豈會不知本件借款之存在。
（五）至被告雖辯稱其未授權林淑玉或張榮本將寄放之印鑑蓋用於借款文件上等語，
      惟本件借據上既蓋有與授信約定書上所留存之被告印鑑樣式相符之印文，被告
      復未舉證證明上開印鑑係遭林淑玉或張榮本盜用之事實，而被告所舉證人韓麗
      麗在本院審理中僅證述曾受林淑玉之託向稅捐機關申請被告綜合所得稅結算申
      報書或稅額證明書供銀行融資使用之事實，並不能證明被告之印鑑有被盜用之
      事，被告所稱其印鑑被盜用顯不足採。
（六）被告另辯稱借款契約為主契約，授信約定書為從契約，須兩造間成立借款契約
      後，授信約定書始有效成立，故不得以借據上蓋有與授信契約書上相同之印章
      ，即引用授信約定書上之約定，認為借款契約成立云云；經查，本件授信契約
      書第十三條雖約定：「本約定書係補充各個授信契據之一般性共通約款」等語
      ，然其意義僅指在其他授信、借款契約約款有未盡事宜時，兩造同意將該授信
      約定書之約定適用於所有授信、借款契約，非指該授信約定書為個別借款契約
      之從契約，即本件授信約定書為獨立於個別借款契約外之契約，其是否有效成
      立不受借款契約影響，是被告前開所辯亦不可採。
（七）被告又辯稱八十四年十一月一日「授信申請書」上「丙○○」之簽名部分是用
      橡皮章，並非被告所填寫，借款金額及其他重要資料亦非被告所填，足證被告
      根本未向原告提出借款之申請云云，惟查，該授信申請書與八十四年十一月九
      日之授信約定書之印章均相同為被告所不爭執，雖授信申請書被告之簽名用橡
      皮章，但已蓋有與授信約定書上相同之印章，自與簽名生同一效力，且該授信
      申請書其他填載事項亦非必需本人所填寫，被告在授信申請書既蓋用其印章，
      足見被告已向原告為本件借款之申請。
六、承上所述，被告既蓋章於借據上向原告借款，原告並將借據所載金額一百六十五
    萬元撥入被告活期儲蓄存款帳戶內，兩造消費借貸契約即已成立，至於被告就該
    款項如何提領使用，並不影響兩造成立之消費借貸契約。末查，被告借用系爭一
    百六十五萬元借款後，自九十年一月八日起即未依約繳納利息，迭經催討均置之
    不理，依雙方授信約書約定，被告已喪失期限利益，全部債務視為到期，尚欠如
    主文第一項所示之本息、違約金迄未清償之事實，有原告提出之借據、存放款利
    率表、授信約定書、放款帳務資料查詢單等件在卷可考，從而，原告依消費借貸
    之法律關係請求被告給付一百六十五萬元，及自九十年一月八日起至清償日止，
    按週年利率百分之九點八七五計算之利息，並自九十年二月九日起至清償日止，
    逾期六個月以內者，按上開利率百分之十，逾期超過六個月者，按上開利率百分
    之二十計算之違約金，為有理由，應予准許。
七、本件事證已臻明確，兩造其餘攻擊防禦方法及舉證，核於判決結果不生影響，爰
    不一一論斷，附此敘明。
據上論結，本件原告之訴為有理由，依民事訴訟法第七十八條，判決如主文。
中      華      民      國    九十二    年      五      月     三十     日
                                    臺灣高雄地方法院民事第二庭
~B審判長法官  楊富強
~B法      官  李昭彥
~B法      官  楊筑婷
右為正本係照原本作成。
如對本判決上訴，須於判決送達廿日內向本院提出上訴狀。
中      華      民      國    九十二    年      五      月     三十     日
~B法院書記官  胡淑芳


司法院資訊處製作；財團法人民間司法改革基金會備份。
